臺灣臺北地方法院民事判決　　　　　　 92年度保險字第141號
原　　　告　彰化銀行股份有限公司
法定代理人　丙○○
訴訟代理人　林輝榮律師
　　　　　　陳在源律師
　　　　　　張梅音律師
被　　　告　太平產物保險股份有限公司
法定代理人　甲○○
訴訟代理人　景熙焱律師
訴訟代理人　張立中律師
複　代理人　鄭文玲律師
　　　　　　乙○○
訴訟代理人　丁○○
上列當事人間請求給付保險金等事件，本院於民國94年9月29日
言詞辯論終結，判決如下：
    主  文
被告應給付原告新台幣壹仟陸佰壹拾肆萬貳仟壹佰肆拾伍元及自
民國九十二年八月二十五日起至清償日止，按週年利率5%計算之
利息。
原告其餘之駁回。
訴訟費用由被告負擔十分之九，餘由原告負擔。
本判決於原告以新台幣伍佰拾捌萬壹仟元或同面額之八十六年
甲類第二期中央政府建設公債為被告供擔保後，得假執行。但被
告如於假執行程序實施前以新台幣壹仟陸佰壹拾肆萬貳仟壹佰肆
拾伍元為原告預供擔保，得免為假執行。
    事實及理由
一、被告之法定代理人黃清江於本件訴訟繫屬中業經變更為甲○
    ○，並具狀聲明承受訴訟（見本院卷2第124頁），經核無不
    合，應予准許，合先敘明。
二、按訴狀送達後，原告不得將原訴變更或追加他訴。但請求之
    基礎事實同一或不甚礙被告之防禦及訴訟之終結者，不在此
    限，民事訴訟法第255條第1項第2款、第7款分別定有明文。
    查本件原告以其對被告享有如附表一所示新台幣（下同）12
    ,770,657 元之保險金給付請求權及如附表二所示8,191,488
    元之墊付保險金請求權為據，起訴請求：(1)被告應給付原告
    20,962,145元，及其中12,770, 657元自起訴狀繕本送達滿1
    個月之翌日起，其餘8,19 1,488元自起訴狀繕本送達第15日
    起，均至給付之日止，按年息10%計算之利息；(2)願供86年
    甲類第2期中央政府建設公債為擔保，請准宣告假執行。嗣
    如附表二所示之款項於本件訴訟繫屬中先後經執行法院拍賣
    完畢並作成分配表在案，原告乃於民國（下同）94年9月29
    日當庭將如附表二所示8,191,488之墊付款請求權變更為保
    險金請求權，請求被告給付，核與前揭規定相符，亦應准許
    。
三、原告主張：其經營住宅抵押貸款業務，考量房屋市值變動風
    險、違約損失、及處分房屋取償成本等因素，原則上係以貸
    款當時房屋價值之一定成數比例為核准貸款上限；借款人如
    欲借得更高金額，可在原告認可提高之額外成數內(但提高
    成數後，仍在房屋估定之價值範圍內)，向保險公司購買「
    住宅抵押貸款償還保證保險」（下稱系爭保險），由保險公
    司負責保證在所提高之借款成數即保險金額內，賠償借款人
    違約致原告所受之損失。被告經營系爭保險業務，眾多借款
    人向被告要保此一保險並指定原告為抵押權人 (即保險受益
    人)後，據以向原告申請提高核貸金額，遇有逾期繳納本息
    之違約情事時，原告得依保單約定，先行請求被告墊付保險
    金，並於依法聲請強制執行抵押房地，確定未能獲償金額及
    相關費用之損失總額 (即保險事故發生)後，若有差額，兩
    造再於保險金額內結算實際應理賠金額。雙方配合多年，前
    此投保人借款人逾6個月未依約清償本息時，被告即依保險
    條款墊付或理賠，相安無異。然在88年3月以後，原告依保
    單條款及往來慣例，於被告所承保如附表所示之借款人遲繳
    貸款本息達6個月時，請求被告先行墊付保險金，均未獲置
    理，依附表編號1-17所示各借款人部分，均經原告依法聲請
    強制執行拍賣抵押房地後，取得未獲償餘額之債權憑證，保
    險事故確已發生且原告損失金額確定，即新台幣 (下同)12,
    770,657 元，至附表編號18-32部分原告本係請求被告給付
    墊付保險金8,191,488元，惟此部分現亦經執行法院全部拍
    定並製作分配表完畢，爰依保險金給付請求權提起本訴，請
    求被告給付20, 962,145元。
    並聲明：（一）被告應給付原告貳仟零玖拾陸萬貳仟壹佰肆
    拾伍元，及其中壹仟貳佰柒拾柒萬零陸佰伍拾柒元自起訴狀
    繕本送達滿一個月之翌日起，其餘捌佰壹拾玖萬壹仟肆佰捌
    拾捌元自起訴狀繕本送達第十五日起，均至給付日止按年利
    率百分之十計算之利息。（二）上項請求，願以八十六年甲
    類第二期中央政府建設公債供擔保，請併為准予假執行之宣
    告。
四、被告則辯以：
(一)系爭保單名稱係「住宅抵押貸款償還保證保險單」，載明抵
    押人及抵押權人姓名住所，且於基本條款第1條載明承保範
    圍，故應屬保險法第95條-1所稱之保證保險。惟系爭保險因
    原告之借款人（債務人）對其本身債務不履行並無任何損失
    ，無論其為要保人或被保險人均無保險利益，故系爭保險依
    保險法第17條規定乃自始無效。縱認有「保險利益」存在，
    然系爭保險事故之發生，實際上均係要保人或被保險人故意
    不為給付所致，則保險人對此自無賠償責任可言。
(二)系爭保險既為保證保險，則依同法第95條-3所定系爭保險係
    以「債務人不履行債務」為其「保險事故」，且損害發生當
    時，損害額已經確定。是原告依系爭保險條款拍賣其抵押物
    取償，僅為「保險事故」發生後試行減少損害程度之後續計
    算。又依系爭保險批單第7條之約定，借款人即抵押人逾期
    達6 個月未能繳付到期應還之借款本息時，原告自應將「申
    請理賠書面文件整理齊全送至被告公司，則依保險法第58條
    及第65條第1項之規定，原告自應於「應繳（開始不繳）貸
    款本息日起加計6個月」起，於5日內通知被保險人即被告，
    將申請理賠書面文件整理齊全送至被告公司，作為出險通知
    並請求理賠。故原告就系爭保險金請求權之兩年消滅時效，
    應從借款人「應繳（開始不繳）貸款本息日起加計6個月」
    時起算。查本件原告起訴請求之56筆保險事件，於原告陸續
    提出理賠請求後未受給付，原告又未於請求後6個月內起訴
    ，其因請求而暫中斷之消滅時效，即應視為不中斷。至92年
    7 月8日止，被告就其中51件即以請求權罹時效消滅為由，
    發律師函與原告拒絕給付保險金。
(三)又系爭保險既係承保「抵押住宅」，故該抵押住宅應係供借
    款人為住宅使用，惟本件借款人葉阿、陳墨、黃學堂、鍾
    武博、陳成全、馮乾縱、劉天賜、許美娟購買4戶，應係投
    資客，其風險與一般購置住宅者之風險不同，並非系爭保險
    之對象。且依系爭保險批單第9條所示，「本保險單係以抵
    押權人提供以其核鑑總價或買賣成交價，並根據承購戶之信
    用狀況、貸款需求所核定之房屋貸款金額為承保之先決條件
    」，屬控制保險風險之約定，系爭保險係以「對抵押物正常
    估價九成貸放、抵押物核鑑總價或成交價兩成承保」為風險
    控制，並以之為承保範圍（先決條件），是不符該條件者即
    為不保事項，被告不負理賠責任。縱認此仍在承保範圍內，
    然因前開核貸額之提高大幅增加不償貸款之風險，已至得終
    止契約之程度，被告於茲以本狀繕本之到達作為終止契約意
    思表示之到達。又原告本件請求之借款人許美娟、黃學堂、
    江阿寶、周致柔、葉阿、陳成全、鍾武博、陳墨、劉天賜
    、馮乾縱、陳韋穎、王興明、李永琴、張然量等人雖經申請
    強制執行，惟因無人應買而以核發債權憑證結案，此與系爭
    保險批單第10條第3款「待房屋處分拍賣或和平買賣後，所
    得價款不足‧‧‧」之約定不同，故此條件並未成就，原告
    不得請求被告賠償。如以原告所主張「可以確認保險事故發
    生的時點在於執行法院將抵押住宅拍賣完全，必且作成分配
    表時」，則借款人陳墨、鍾武博、陳成全分配表作成時間均
    在保險期間終止（93年11月11日）之後，被告亦不負賠償之
    責。
(四)縱認被告應負理賠之責，然原告未依系爭保險批單第10條約
    定扣除其自負額，且原告起訴狀請求金額中含有借款人之利
    息、違約金，此非系爭保險基本條款第1章1條所約定範圍，
    亦應扣除。再者，原告擅自提高承貸金額致危險增加，對保
    險事故發生及出險額與有過失。查原告起訴狀稱「眾多借款
    人向被告要保此一保險，指定原告為被保險人後，據以向原
    告請提高核貸金額」，被告方悉原告為求提高貸款金額以賺
    取更多利息，竟利用被告願為承保其貸款人還款風險之機會
    ，額外應允更高貸款額，因而提高甚或觸發貸款人不還款之
    道德風險。此種因原告歸責事由致引發高度道德風險情形，
    大幅提高出險可能，當非原告承保當時所願，且非其當時所
    知！原告就出險結果顯然與有過失，其應分攤損害責任程度
    應於自負額外再分攤至少為3/4。故原告於本訴合併請求各
    保險理賠案，被告應負擔原告所請5%為已足（計算式：20%
    被告負擔額×1/4＝5%）。
    並聲明：(1)原告之訴駁回。(2)如受不利判決，願供現金、無
    記名可轉讓定期存單或政府公債為擔保，請准宣告假執行。
五、經查原告主張其乃系爭保險之被保險人，被告則為保險人，
    並於86年11月13日與如附表所示房屋貸款之借款人即要保人
    訂立系爭保險合約書（各借款人之姓名、編號、不動產抵押
    貸款金額、保險金額、保單號碼，均詳如附表所載），依前
    揭各借款人與被告簽訂「住宅抵押貸款償還保證保險單」首
    頁載明：「抵押權人 (按即原告)業已同意接受本保險單為
    貸款償還之保證，並為借款契約之補充，在後開保險期限內
    ，抵押人 (按即借款人)因貸款所發生之債務無法依約按期
    償還，致抵押權人於依法處分該抵押住宅後受有損失時，本
    公司 (按即被告)依照本保險單所載及簽批之條款對抵押權
    人 (按即原告)負賠償責任。」（見本院卷1第79頁）而該保
    單基本條款第一章「承保範圍」第一條則約定：「抵押人因
    貸款所發生之債務，無法依約按期償還，致抵押權人於依法
    處分本保險單所載抵押住宅後，其所得價款，不足抵付貸款
    償還契約分期還款表未清償之金額而受有損失時，本公司對
    抵押權人應收回之差額部分負賠償責任，但本公司之賠償責
    任，仍以本保險單所載之保險金額為限。」（見本院卷1第
    80頁）原告嗣以前述各借款人未能依約清償，經其檢具相關
    文件向被告申請理賠遭拒等情，為被告所不爭執，並有系爭
    保險合約書（附卷外）可稽，應可信實。
六、惟原告主張前述各借款人未依約清償，並先後發生系爭保險
    約定之保險事故，請求被告依約給付保險金20, 962,145元
    本息，則為被告否認，並以前開情詞置辯。是本件之爭點即
    在於：原告請求被告給付系爭保險金有無理由？系爭保險之
    保險事故為何？系爭59筆保單是否因欠缺保險利益而無效？
    保險事故之發生，是否為要保人（借款人）、被保險人（即
    原告）故意所致？借款人葉阿等8人每人承購4戶住宅之其
    中3戶部分是否均非系爭「抵押住宅保證保險」之標的？系
    爭保險之保險金給付請求權是否已罹於消滅時效？原告申請
    被告理賠之文件是否未符合約定？原告是否負有出險損害之
    歸責比例？倘有者，比例應為若干？茲分述如下：
(一)經查原告主張如附表所示各借款人因未依約清償，經原告依
    法聲請法院強制執行拍賣抵押房地取償後，仍受有損失等情
    ，業據其提出與所述相符之系爭保單、欠繳相關憑證、債權
    憑證及分配表（見本院卷3第13頁至第203頁）足憑，信屬可
    取。
(二)被告雖辯稱系爭保險係屬保險法第95條-1所稱之保證保險，
    且因系爭保險之借款人欠缺保險利益，依保險法第17條規定
    ，契約應屬無效云云。惟查：
  １依保險法第17條規定：「要保人或被保險人，對於保險標的
    物無保險利益者，保險契約失其效力。」，可知我國保險法
    於財產保險亦以保險利益，而非物本身為保險之標的。保險
    利益之概念即為「一種特定之關係，基於此種關係，某特定
    人於保險事故發生時將遭受財產上之不利」，此不僅可決定
    保險事故發生時真正受損害之人，亦限制保險人之最高賠償
    額；依「損害為保險利益之反面」原則，於損害保險（財產
    保險）—填補具體損害之保險種類—範圍內，保險利益概念
    具有將保險賠償給予真正受損害人之功能。
　２在財產保險，要保人具有保險利益，向保險人申請訂立保險
  　契約，並負有交付保險費之義務，而於危險事故發生時，享
    有保險賠償請求權，此為保險之最基本型，稱為「為自己利
    益保險」。是此時要保人與被保險人同一，要保人必須具有
    保險利益方可。另在保險法第45條第1項則規定：「要保人
    得不經委任，為他人之利益訂立保險契約。」，在此種財產
    保險契約中之被保險人，為法條所稱之「他人」，而且所保
    之標的，為此「他人」之保險利益，是此第三人為危險事故
    發生時，蒙受損失享有賠償請求權之人。至於要保人為何訂
    此種保險契約使自己盡義務（交付保險費之義務），而使他
    人享權利，則為其雙方內部關係；又在此種保險，顯然要保
    人無須具有保險利益，蓋財產保險事故發生時之受損害之人
    ，即為被保險人，因此只要被保險人對於某標的（物）具有
    保險利益，則其保險之標的即為此保險利益，要保人是否具
    有保險利益並不致使保險契約流於「賭博行為」。
　３系爭保險契約雖定名為「住宅抵押貸款償還保證保險」，惟
  　判定其保險契約性質，仍應自保險契約當事人約定之承保範
    圍等論之。經查，系爭保險單首頁載明：「抵押權人（即原
　  告）業已同意接受本保險單為貸款償還之保證，並為借款契
    約之補充，在後開保險期限內，抵押人（即借款人）因貸款
    所發生之債務無法依約按期償還，致抵押權人於依法處分該
    抵押住宅後受有損失時，本公司（即被告）依照本保險單所
    載及簽批之條款對抵押權人負賠償責任。」（見本院卷1第
    79頁）是系爭係約定保險人於被保險人於要保人（即債務人
    ）未依約履行債務而受有損害時，負給付保險金之責。又原
    告為系爭保險契約被保險人，如附表所示之借款人則為保險
    契約之要保人，保險費均由要保人即借款人繳納，是系爭保
    險契約屬於前述保險法第45條第1項所定之為他人利益保險
    ，堪可認定。被告辯稱系爭保險係屬保險法第95條-1所稱之
    保證保險，容有所誤。
  ４系爭保險契約既係保險法第45條第1項所定之為他人利益保
    險，準此，關於保險利益應存在於何人部分，應自被保險人
    即原告認定。又系爭保險契約之危險事故既為「借款人未按
    期償還借款本息債務，致抵押權人於依法處分該抵押住宅後
    受有損失時，」一如前述，一旦發生系爭保險事故，借款人
    因於房屋遭處分後仍殘留部分未償債務，同亦受有損失，是
    借款人（即要保人）與抵押權人（即原告，被保險人即受益
    人）均有保險利益無疑。尤被告經營財政部核定通過（六○
    ）台財發字第13859號之「住宅抵押貸款償還保證保險」業
    務，對眾多借款人推廣簽約，多年來，被告亦均依約履行給
    付，此有原告提出被告給付原告「住宅抵押貸償還保證保險
    」保險單號碼0305字第87RLB3334號、保險單號碼0305字第
    87RLB32 55號、保險單號碼0305字第87RLB3337號、保險單
    號碼0305字第87RLB3256號等四筆保險金記錄（見本院卷第1
    第77頁至第117頁）可佐，被告現始抗辯系爭保險欠缺保險
    利益，依保險法第17條規定穩屬無效云云，洵無可取。
(二)被告復辯稱系爭保險事故發生，肇因於要保人或被保險人故
    意不為給付，而非因抵押物價值變動所致，既非「不可預料
    」或「不可抗力」事故，依保險法第29條第2項規定，被告
    毋庸負賠償責任云云。然查：
  １系爭保險契約約定之保險事故係「抵押權人於依法處分抵押
    住宅後受有損失」（保險人即被告因此負擔理賠責任），而
    非「借款人未依約清償」（借款人未依約清償，保險人即被
    告尚不發生理賠責任）。如借款人未能依約清償債務，而抵
    押權人依法處分抵押住宅結果，最終變現獲得多少現金用於
    受償，可能殘餘多少未償債務，事涉處分當時之不動產市值
    及其他諸多因素，當屬不可預料或不可抗力之事故，絕非要
    保人（借款人）或被保險人所得任意控制。被告謂本件要保
    人或被保險人「故意」使保險事故發生，殊違常理。
　２又被告於承保時，預估要保人如逾期清償借貸本息，經抵押
  　權人強制執行抵押物，若抵押物之價值同於或高於簽訂保險
    契約時之價值，則拍賣所得足以清償借款債務，保險事故即
    未發生，被告不負理賠責任 (縱已先行墊付，亦得於抵押物
    處分完竣後結算，請求返還溢付差額)；反之，如因市場或
    其他經濟因素使抵押物價值減少，致抵押物拍賣所得不足清
    償承保範圍內之借款本息者，保險事故即為發生，抵押權人
    得依約請求給付保險金。故保險事故發生與否，係繫於抵押
    物價值是否發生變動，而非借款人是否出於故意過失未能清
    償債務甚明。
  ３復按保險法第29條但書規定（保險人就要保人故意所致之行
    為不負賠償責任）之立法意旨，係在避免要保人為取得保險
    金引發道德危險，避免發生不當得利之情事。系爭保險之要
    保人如蓄意不履行其債務，必遭原告拍賣其所提供之抵押物
    ，如有不足額，仍應以其全部財產為責任擔保，債務餘額並
    不因此消滅，則要保人即難藉由不還款而取得任何利益。是
    被告辯稱原告提高貸款金額引發借款人不還款之道德危險，
    或借款人因此獲有不當得利云云，顯違吾人一般生活經驗法
    則，並無可取。被告執此向原告提出終止系爭契約之意思表
    示，亦屬無據。
(三)被告又以要保人葉阿等8人每人承購4戶住宅，僅有14戶作
    為住宅使用，其餘3戶皆非「抵押住宅保證保險」之對象，
    故非保險標的云云，並提出要保書為證，惟為原告否認。經
    查系爭保險契約所稱「抵押住宅」等語，應係「供住家使用
    之抵押房屋」之簡稱，以與「營業用房屋」作一區別，並未
    限定為「要保人自用住宅」而排除「非自用住宅」。姑不論
    被告所提前開要保書（見本院卷2第138頁）係被告公司內部
    自製之文件，且內容空白，縱被告此部分所辯屬實，惟按保
    險契約，由保險人於同意要保人聲請後簽訂。保險法第44條
    第1項定有明文。保險人於核保時，均評估保費收入、成本
    結構、公司利潤及保險事故發生機率等因素，進一步審核要
    保內容後，始決定是否同意簽訂保險契約。葉阿等8人要
    保時每人購置4戶房屋，以4戶抵押住宅為保險標的，並指定
    原告為抵押權人 (即保險受益人)，既均為被告明知而仍同
    意承保，並已如額收取保險費，是此保險契約自已合法生效
    ，被告自無由於事後藉詞拒絕理賠。
(四)原告就其借款人王興明、李永琴、張然量、陳韋穎、鍾武博
    、葉阿、陳成全、陳墨等8人之保險金請求權時效是否業
    已消滅？其餘借款人之保險金請求權有無時效消滅之情形？
  １被告雖辯稱渠等之抵押住宅迄今已逾2年仍未拍定，保險金
    請求權時效完成，自得拒絕給付云云。惟查系爭保險事故係
    指借款人葉阿等人設定抵押貸款之房屋需經依法拍賣、強
    制執行程序終結後，保險事故始得謂為發生。果如被告所辯
    ，則借款人王興明等8人之保險事故既尚未發生，保險金請
    求權之時效又如何開始起算？
  ２被告復援引本院91年保險字第128號判決抗辯該判決認定保
    險事故消滅時效起算點應以借款人未清償時起算，無須俟完
    成執行程序取得債權憑證云云，惟細繹該判決全文，駁回原
    告請求王曉雲部分之住宅抵押貸款償還保證金100萬元之理
    由，係認定要保人王曉雲之要約與被告之承諾意思表示不合
    致而未成立，毫未論及保險金或者墊付保險金時效如何計算
    ；另駁回原告請求要保人徐敏家、劉富炎之消費者貸款信用
    保險金部分，雖認請求權時效自保險事故發生時 (按即要保
    人未履行債務)起算，無須俟對借款人之各項追償程序均已
    完成，確定無法獲得清償時，請求權方始起算。然該判決認
    定之「消費者貸款信用保險」與本件「住宅抵押貸款償還保
    證保險」，保險契約之承保對象、保險事故、申請理賠之條
    件、程序等契約重要內容，與本件完全不同，尤其該件並無
    如同本件保單規定俟處分房屋始發生保險事故之類似條款，
    自不得比附援引。且系爭保險並非保險法第95條-1所稱之保
    證保險，亦如前（二）之３所述，是被告據此主張系爭保險
    消滅時效之起算點應自原告之借款人「應繳（開始不繳）貸
    款本息日起加計6個月」時起算云云，並無可取。
  ３惟查原告自承其獲執行法院核發借款人王興明等8人債權憑
    證之時間分別為：王興明（新竹地方法院90/07/03核發債權
    憑證）、李永琴（桃園地方法院90/02/01核發債權憑證）、
    張然量（新竹地方法院90/04/17核發債權憑證）、陳韋穎（
    桃園地方法院90/05/18核發債權憑證）、鍾武博（桃園地方
    法院90/12/ 05核發債權憑證）、葉阿（桃園地方法院90/
    04/26核發債權憑證）、陳成全（桃園地方法院90/05/1 5核
    發債權憑證）、陳墨（桃園地方法院91/05/23核發債權憑證
    ，以上見本院卷1第71頁），迄其於92年7月15日提起本件訴
    訟時止，應僅鍾武博（桃園地方法院90/12/ 05核發債權憑
    證）與陳墨（桃園地方法院91/05/23核發債權憑證）2人部
    分之保險金請求權尚未時效消滅，至借款人王興明、李永琴
    、張然量、陳韋穎、葉阿（4筆）、陳成全（4筆）6人部
    分之保險金請求權均已時效消滅，是原告請求被告給付渠等
    之保險金額（王興明100萬元、李永琴56萬元、張然量100萬
    元、陳韋穎46萬元、葉阿4筆共92萬元、陳成全4筆共88萬
    元）計482萬元，應予扣除。
  ４原告雖主張其於取得對上述各借款人之債權憑證後，至92年
    3月間，仍持續對被告請求給付，兩造於92年3月17日商議時
    ，被告亦未提出時效抗辯，僅以「財務困難」為由，要求折
    扣給付，顯已承認債務之存在云云，並以被告委請張立中律
    師92年4月1日寄發律師函為證。惟為被告否認。經查該律師
    函（見本院卷1第118頁）在說明第一項固載有：「本函依太
    平產物保險股份有限公司 (以下簡稱太平產險)92 太理字第
    005號函及92年3月17日與貴行會談『兩星期左右補折價決斷
    說帖』之結論辦理」等語，惟其後亦敘明「初步審查貴行檢
    來申請保險給付之文件發現有如附表一所示出險要件證明文
    件之欠缺，礙難為給付保險金之實體審查，請於文到十日內
    補足欠缺之證明文件，或請依本所建議考慮以請求理賠金額
    之兩成決斷和解」，而該催告函附表則詳載所缺文件之態樣
    （見同前卷第118頁至第122頁）。是綜觀全文始末，尚難認
    係對原告之請求而為承諾之意。原告執此主張前揭部分之請
    求業經被告承認債務，故時效即告中斷而未完成云云，並無
    可取。
(五)被告又以借款人許美娟等14人之房屋係因無人應買而以核發
    債權憑證結案，與「房屋處分或和平買賣後」並不相同，該
    14 人之保險事故並未發生云云。惟查依保單基本條款第一
　　章「承保範圍」第一條之約定，系爭保險契約所定保險事故
　  ，係因抵押物價值發生變動，故借款人未能依約清償債務，
    經抵押權人依法處分抵押住宅後，仍因變現價值不足未能全
    額受償所致。故抵押權人於依法聲請拍賣抵押住宅時，因無
    人應買致遭執行法院撤銷查封，而就抵押權人未受償金額核
    發債權憑證；或抵押物雖經拍定，經執行法院分配完畢，所
    得金額不足抵付貸款債務致抵押權人受有損失，二種情形應
    均屬依法處分抵押物之情形，被告認抵押物非經拍定或買賣
    ，保險事故即未發生，並無可取。況此14戶房屋及如附表二
　　所示之其他借款人部分，嗣在本件訴訟繫屬中始逐一拍賣完
  　成並製作分配表完畢，復為被告所不爭執（見本院卷3第4頁
    、第221頁），則揆諸前開關於保險事故之約定及說明，原
    告就如附表編號18-32所示借款人部分之保險事故即已發生
    （消滅時效起算之時點詳如附表所示），系爭保險約定之給
    付條件業已成就，是原告依保險金給付請求權請求被告如數
    給付，洵屬有據。被告復抗辯此部分借款人之保險金請求權
    時效業已消滅云云，洵無可取。又被告抗辯如保險事故發生
    之時點係在執行法院將抵押住宅拍賣完全，且作成分配表時
    ，則借款人陳墨、鍾武博、陳成全之分配表作成時點均在系
    爭保險期間終止（93年11月11日）之後，被告亦不負賠償之
    責云云。然查借款人陳墨、鍾武博、陳成全之分配表作成時
    點雖均系爭保險期間終止（93年11月11日）之後，惟渠等之
    應繳貸款本息日而未繳交之時點、及原告依約並依法處分渠
    等之抵押住宅之時點（詳如附表所示），均發生在系爭保險
    之保險期間內，僅係執行法院於各案執行之程序及定拍之條
    件有異，致使分配表作成時點在系爭保險期間終止（93年11
    月11日）之後，然原告早於92年7月15日即向被告提起本訴
    請求被告給付，並無系爭保險基本條款第15所載「抵權人之
    任何賠償請求，於保單期滿5個月後方以書面提出」（見本
    院卷1第81頁）之放棄情形，是被告此部分所辯，仍無可取
    。
(六)至被告抗辯其依批單第10條之規定僅須負擔未還款金額與變
    價費用差額之二成理賠責任，其餘應由原告自行負擔云云，
    仍為原告否認。查系爭保單基本條款第一章「承保範圍」第
    一條約定：「抵押人因貸款所發生之債務，無法依約按期償
    還，致抵押權人於依法處分本保險單所載抵押住宅後，其所
    得價款，不足抵付貸款承還契約分期還款表未清償之金額而
    受有損失時，本公司對抵押權人應收回之差額部分負賠償責
    任，但本公司之賠償責任，仍以本保險單所載之保險金額為
    限。」。系爭批單第十條第 (1)項保險金額雖約定：「以已
    還款抵押貸款金額承保成數比例分攤，未償還之保險金額由
    本公司先行墊付，最高以保險金額為限」其文義如何似欠明
    確，但其真意應指抵押貸款金額中，視保險金額之多少，由
    保險人 (按即被告)與貸款人 (按即原告)比例分擔 (例如貸
    款金額為100 萬元，保險金額為20萬元，貸款人負擔80萬元
    之風險，保險人負擔20萬元之風險)，未償還之金額，保險
    人以保險金額為限先行墊付。參諸同條第 (3)項結算墊付款
    約定：「待房屋處分拍賣或和平買賣後，所得價款不足以抵
    押貸款金額扣除保險金額之金額時，本公司予以賠付保險金
    額，當前項處分或買賣所得價款高於前項之扣除金額而未及
    抵押貸款金額時，本公司賠付最高至抵押貸款金額為止，其
    處分或買賣所得扣除應負費用後之餘額逕行償還本公司。」
    之內容觀之，顯見被告承保範圍在於房屋處分所得價款是否
    足以抵付抵押貸款金額扣除保險金額 (貸放總額扣除被告承
    保範圍，即原告自行負擔貸放風險部分)。倘若足以抵付，
    被告僅須賠付至抵押貸款金額 (即填補原告所受損失即可)
    ，倘若不足抵付，被告須賠付全數保險金額 (剩餘未償部分
    為原告應負擔之貸放風險)，此與上揭保單第一條規定被告
    應就對抵押權人應收回之差額部分負賠償責任相符。查原告
    本件請求被告給付之保險金額均未逾分配不足受償之金額（
    詳如附表所示），揆諸前開說明，被告即應以保險金額為給
    付之上限，是被告辯稱原告仍需就此保險金額按比例分擔云
    云，並無可取。被告又辯稱原告請求之金額納入利息及違約
    金，應予剔除云云。惟查，依系爭保險批單第十條約定「本
    保單理賠依保險金額分列如下：（一）保險金額．．．（二
    ）利息．．．．」，而保險批單第1條並明定「如批單之規
    定與基本條款不同時，以批單之規定為準」（見本院卷1第
    92頁），是原告未將利息部分剔除，並非無據。另查，原告
    固將如附表所示各筆借款人之欠款加計利息、違約金而據以
    聲請強制執行，惟經一一剔除各筆借款人之違約金部分，其
    分配不足受償之金額，仍未逾原告請求被告給付之保險金額
    ，是原告以約定之保險金額為請求被告給付之上限，亦無不
    當或應再予剔除之部分，併此敘明。
(七)被告辯稱原告申請被告理賠之文件未符合約定，申請理賠應
    檢附之文件係購屋契約書、借款撥用於購屋地證明文件、購
    屋前後土地建物謄本、催告函之回執等。惟查，系爭保險契
    約條款內並未明列上開原告請求墊付或請求保險金時應檢附
    之具體文件為何，而依往年慣例，被告亦未要求檢具上開文
    件，原告僅須提出理賠申請書上載4、5、6、8項之文件，即
    催繳書、借款證明、借款人及保人身分證影印本、其他及損
    失相關之文件（見本院卷1第85頁），被告即給付保險金，
    未曾遭拒，此為被告所不爭執（見本院卷2第193頁），前開
    理賠申請書上並未列載原告需檢附購屋契約書、借款撥用於
    購屋地證明文件、購屋前後土地建物謄本、催告函之回執等
    文件，是被告抗辯原告未具「應備文件」而予拒絕理賠，有
    違兩造間之理賠慣例，亦無任何契約依據，仍無可取。
七、按保險人應於要保人或被保險人交齊證明文件後，於約定期
    限內給付賠償金額。無約定期限者，應於接到通知後十五日
    內給付之。保險人因可歸責於自己之事由致未在前項規定期
    限內為給付者，應給付遲延利息年利一分。保險法第34條定
    有明文。依前揭各保單基本條款第十一條：「抵押權人於依
    法處分抵押住宅竣事後，如發生本保險單承保範圍內之損失
    時，應立即提出有關帳冊憑證以書面向本公司申請賠償，本
    公司應於接獲申請後一個月內賠付之。」之約定，前揭附表
    一所示各保險金之給付期限為原告提出請求後1個月內，逾
    期應按年利率百分之10加計遲延利息，茲原告請求被告給付
    如附表三所示各筆保險金總額16,142,145（20,962,145-4,
    820,000=16,142,145）元及均自本起訴狀繕本送達滿1個月
    之翌日即92年月25日起算之利息，為有理由，應予准許。至
    原告請求逾此範圍之部分，則屬無據，不應准許。
八、至兩造其餘攻擊或防禦方法，及未經援用之證據，經本院斟
    酌後，認為均不足以影響本判決之結果，自無一一詳予論駁
    之必要，並此敘明。
九、兩造陳明願供擔保，聲請宣告假執行或免為假執行，經核原
    告勝訴部份，合於法律規定，爰分別酌定相當之擔保金額宣
    告之；原告其餘假執行之聲請，因訴之駁回而失所依據，不
    予准許。
十、結論：原告之訴為一部有理由、一部無理由，依民事訴訟法
    第79條、第390條第2項、第392條第2項，判決如主文。
中　　華　　民　　國　　94　　年　　10　　月　　28　　日
                  民事第三庭    法　官　林振芳
以上正本係照原本作成。
如對本判決上訴，須於判決送達後二十日之不變期間內，向本院
提出上訴狀。
中　　華　　民　　國　　94　　年　　10　　月　　28　　日
                                書記官　李淑芬
